【裁判字號】    97,台上,1248
【裁判日期】    970612
【裁判案由】    返還借款等
【裁判全文】
最高法院民事判決            九十七年度台上字第一二四八號
上   訴   人  吉貝坊有限公司
兼法定代理人  乙○○
共        同
訴 訟代理 人  朱容辰律師
被 上  訴 人  甲  ○
上列當事人間請求返還借款等事件，上訴人對於中華民國九十六
年六月十二日台灣高等法院第二審判決（九十五年度重上字第六
一八號），提起上訴，本院判決如下：
    主  文
原判決關於命上訴人乙○○再給付及命上訴人吉貝坊有限公司給
付暨各該訴訟費用部分均廢棄，發回台灣高等法院。
上訴人乙○○之其他上訴駁回。
第三審訴訟費用關於駁回上訴人乙○○之其他上訴部分，由上訴
人乙○○負擔。
    理  由
本件被上訴人主張：上訴人乙○○及第一審共同被告仙玫．巴嵐
（即謝仙玫）二人於民國八十年二月間在台成立吉貝坊有限公司
（下稱吉貝坊公司），訴外人王耀崇於九十年九月一日邀請股東
黃福瑞及伊，與乙○○合資成立吉貝坊（上海）有限公司，嗣改
名為吉頌國際貿易有限公司（下稱吉頌公司），並推乙○○為執
行董事兼總經理、王耀崇為執行董事兼副總經理，而該公司之財
務、帳冊則由仙玫．巴嵐管理、製作。惟（一）乙○○於九十年
十一月六日，要求伊出借新台幣一百二十六萬六千元（以四點二
二匯率換算為人民幣三十萬元），伊乃委託友人廖淑宜如數匯至
乙○○之中國銀行上海虹橋支行00000000000000
0000號帳戶。乙○○若否認有借貸關係，且不能證明上開款
項有用於吉頌公司之支出，則乙○○取得上開款項，即無法律上
原因而受有利益，伊自得請求返還不當得利。（二）九十一年七
月間乙○○召集股東表示為辦理吉頌公司大陸地區之公司登記，
需準備美金二十萬元以供註冊驗資，要求各股東分攤。嗣乙○○
即以個人身分向伊借款美金十三萬元，並稱於辦理驗資完畢，即
全數返還與伊。伊於九十一年八月八日將美金十三萬元匯至乙○
○於萬通銀行新店分行000000000000號帳戶內，但
完成驗資後，乙○○僅返還伊美金三萬元，餘款美金十萬元，卻
拖延未返還。（三）伊在九十一年十月八日親自交付美金一萬元
之旅行支票給乙○○，並在現金支出傳票上，載明該筆款項是用
來付Diego 公司及其他應付款，由乙○○簽名收受。惟乙○○將
該支票款匯至其個人在義大利之帳戶後，未依約定支付佣金與
Diego 公司，且迄未返還予伊。（四）伊分別於九十一年二月二
十八日及九十一年三月八日，借款予乙○○投資吉頌公司股本款
項共新台幣四十萬元，乙○○並於九十一年十月二十九日書立借
據，亦拒不返還。（五）仙玫．巴嵐向伊要求代吉頌公司先行歸
還吉貝坊公司部分墊款，伊乃於九十一年十月二十九日交付仙玫
．巴嵐新台幣一百萬元。乙○○、仙玫．巴嵐於九十一年十月二
十四日、同年月二十九日提出吉頌公司應付貨款帳及切結書，並
記載吉貝坊公司有為吉頌公司代墊款五百六十七萬八千三百六十
五元，惟上開記載係屬虛偽，吉貝坊公司受領伊交付之一百萬元
係不當得利等情，因依消費借貸、不當得利之法律關係，求為命
（一）乙○○應給付新台幣一百二十六萬六千元、新台幣四十萬
元及美金十一萬元。（二）吉貝坊公司應給付新台幣一百萬元，
並均自起訴狀繕本送達之翌日起算法定遲延利息之判決（未繫屬
本院者，不再贅論）。
上訴人乙○○則以：（一）新台幣一百二十六萬六千元部分：被
上訴人提出伊之通知書上載日期為一九九一年十一月六日，而匯
款單憑證，其上匯款日期為二○○一年十一月二十一日，二者相
距十年有餘，自有不實。且該款項乃大陸吉頌公司為營運之需要
而向被上訴人所借，因當時公司未設立公司銀行帳號，所以才借
用其個人之帳號供被上訴人匯款，與其個人無關。（二）美金十
萬元部分：此筆款項係被上訴人用以支付吉頌公司之貨款，並非
伊向被上訴人之借款。（三）美金一萬元部分：刑事判決已認定
上開美金一萬元係用以支付吉頌公司之貨款，不成立背信或業務
上侵占罪，亦非伊所得之不當得利。（四）新台幣四十萬元部分
：被上訴人明知該筆借款係作為吉頌公司增資之款項，伊已依借
據上所載，同意以同股資轉讓予被上訴人，以債作股，並已將該
借款以出資方式清償完畢，被上訴人不得再對伊為請求。吉貝坊
公司則以：被上訴人主張之新台幣一百萬元，業經吉頌公司股東
於九十一年間核對無誤，各方並於九十一年十月二十九日簽立切
結書，吉頌公司承認尚積欠吉貝坊公司三百六十七萬七千三百三
十九元，各股東將依出資比例清償，而被上訴人所交付予仙玫．
巴嵐之一百萬元，即用以清償吉頌公司對吉貝坊公司之欠款，吉
貝坊公司非屬不當得利各等語，資為抗辯。
原審審理結果，以：（一）新台幣一百二十六萬六千元部分：依
被上訴人所提出致訴外人廖淑宜之書信內容及匯款單所示，確於
九十年十一月二十一日將上開款項匯至乙○○之中國銀行上海虹
橋支行000000000000000000號帳戶內，乙○
○亦不否認上情。且依仙玫．巴嵐所製作之吉頌公司現金存摺帳
，並未登載上開款項有用於吉頌公司之支出，參以證人王耀崇之
證詞，益證上開金額並未用於吉頌公司之支出。是被上訴人主張
乙○○取得上開款項，係無法律上原因而受有利益，致伊受損害
，自屬有據。（二）美金十萬元部分：依被上訴人提出台北國際
商業銀行匯款單顯示，於九十一年八月八日將美金十三萬元匯至
乙○○於萬通銀行新店分行000000000000號帳號。
另參仙玫．巴嵐所製作之吉頌公司現金存摺帳，並未登載上開款
項有用於公司之支出。足見該筆款項非被上訴人用以支付吉頌公
司之貨款。是被上訴人主張驗資完成後，乙○○除償還伊美金三
萬元外，剩餘款項美金十萬元，係乙○○個人向伊借貸之款項，
自屬可採。（三）美金一萬元部分：被上訴人於九十一年十月八
日親自交付美金一萬元之旅行支票給乙○○，並在現金支出傳票
上，載明該筆款項是用來付Diego 公司及其他應付款，並由乙○
○簽名收受。但依仙玫．巴嵐所製作之吉頌公司現金存摺帳，並
未登載上開款項及用途，亦未登入吉頌公司帳目。被上訴人已明
確指定用途為支付Diego 公司佣金，惟乙○○卻將該款項用以抵
付吉頌公司對自己之欠款，與當初約定取得該款項之法律原因不
同，應認其受領該款已構成不當得利。（四）新台幣四十萬元部
分：被上訴人主張乙○○向其借款四十萬元，業據提出借據為證
，雖乙○○提出之借據記載願將以上金額同意以同股資轉讓予被
上訴人，然被上訴人否認上情，亦未簽名於上。參以證人王耀崇
之證詞，足見乙○○提出借據所附加條款，僅屬乙○○單方之意
思表示，被上訴人並未同意。縱上開借據之記載為真正，乙○○
之代替給付亦未提出，被上訴人仍得請求原定之給付。又觀之乙
○○提出吉頌公司全體股東之對帳結果表，亦無法顯示乙○○有
以同額股資轉讓被上訴人以代清償。系爭借款係乙○○退出吉頌
公司前之債務，被上訴人請求乙○○返還，自屬有據。（五）新
台幣一百萬元部分：兩造及吉頌公司負責人王耀崇與當時股東黃
福瑞等人於九十一年十月二十九日簽立切結書，其上記載吉貝坊
公司自九十年至九十一年九月三十日止為吉頌公司支付五百六十
七萬八千三百六十五元，期間作部分清償，至今尚欠三百六十七
萬七千三百三十九元。惟觀之被上訴人提出之mirtillo－maglif
icio Barbara公司證明書，其中(1)欄所載S／S二○○二貨款歐元
四千八百零六點二四元及四百九十六點五八元，A／W二○○二貨
款歐元五千六百一十四點一三元及二百四十九點三零元及(2)欄 S
／S 二○○二貨款共二萬三千一百五十九點四歐元（約新台幣八
十九萬六千二百六十九元），其中一萬五千歐元，均係吉頌公司
所支付，非乙○○或吉貝坊公司代墊。又依pappa&ciccia-romat
ex SRL公司之證明書，亦足認二○○二年春夏樣衣共歐元二千零
二十點五五元（約新台幣七萬七千一百二十四元），已由吉頌公
司支出。其次，吉頌公司現金存摺帳第一三一項、第一三四項、
第一三六項，合計吉頌公司支付吉貝坊公司之金額僅有新台幣二
百四十八萬八千二百八十五元，卻未記載支付原因，亦未登載於
吉頌公司應付貨款帳中，是仙玫．巴嵐九十一年十月二十四日提
出之吉頌公司應付貨款帳及切結書，顯有不實。則被上訴人依不
當得利請求吉貝坊公司給付新台幣一百萬元，自屬有據。綜上，
被上訴人請求（一）乙○○給付新台幣一百二十六萬六千元，另
美金十萬元及美金一萬元及新台幣四十萬元；（二）吉貝坊公司
給付新台幣一百萬元，及均自九十四年五月十一日起加計法定遲
延利息部分，為有理由，應予准許。因而維持一審命乙○○給付
新台幣四十萬元及加計法定遲延利息之判決外，並命乙○○再給
付新台幣一百二十六萬六千元，及美金十一萬元暨命吉貝坊公司
給付新台幣一百萬元及均自九十四年五月十一日起加計法定遲延
利息。
關於廢棄發回部分（即原審判命乙○○再給付新台幣一百二十六
萬六千元，及美金十一萬元暨命吉貝坊公司給付新台幣一百萬元
本息部分）：
按民法第一百七十九條規定不當得利之成立要件，必須無法律上
原因而受利益，致他人受損害，且該受利益與損害之間應有因果
關係存在。又當事人主張有金錢借貸關係存在，須就其金錢之交
付及借貸意思表示互相一致負舉證之責任，若僅證明有金錢之交
付，未證明借貸意思表示互相一致者，尚不能認為有金錢借貸關
係存在。查乙○○迭於原審抗辯新台幣一百二十六萬六千元乃大
陸吉頌公司為營運之需要而向股東甲○所借，因當時公司未設立
公司銀行帳號，所以才借用其個人之帳號供甲○匯款，此筆款項
與其個人無關云云。即證人王耀崇於第一審時亦證稱：這筆錢是
為了要籌備上海吉頌公司之用，當初是公司股東團向原告（即被
上訴人）借錢，只是借用乙○○的帳戶等語（見一審卷二○九頁
），倘非虛妄，則被上訴人所匯入系爭帳戶之款項似係供吉頌公
司營運之用，究竟被上訴人匯至系爭帳戶匯款，乙○○有無轉交
吉頌公司使用或係自行使用？此與乙○○有無受有利益，被上訴
人得否請求乙○○返還不當得利，所關頗切。第查乙○○一再否
認與被上訴人就美金十萬元部分有借貸之關係，被上訴人則主張
係乙○○向伊借用供吉頌公司在大陸辦理登記驗資之用，觀之乙
○○當時係吉頌公司之執行董事兼總經理職務（見一審卷十五頁
），且被上訴人於台灣台北地方法院九十二年度易字第二四二九
號刑事案件審理中亦自承乙○○提出之貨款明細貨款五百多萬元
，我付過十萬美金、一萬元美金、一百萬台幣，合計四百多萬元
等語（見一審卷五九頁），果爾，乙○○一再抗辯系爭款項與吉
頌公司營運用途有關，並非伊向甲○個人之借款，即非全然無據
。究竟系爭款項係吉頌公司向被上訴人借貸以供吉頌公司之營運
之用或係乙○○個人借款？攸關被上訴人得否本於借貸關係請求
乙○○給付，原審均未遑詳查究明，遽以上開理由為不利於乙○
○之論斷，均有可議。又乙○○迭於原審抗辯：美金一萬元係經
由大陸吉頌公司向甲○個人借款用以支付貨款（見一審卷二三○
頁、原審卷五三、八六頁）。被上訴人於上開刑事卷筆錄中，亦
自承上開款項亦係支付公司貨款，且吉頌公司製作之應付貨款帳
明細表下方亦記載被上訴人於九十一年十月八日有交付之美金一
萬元款項（見一審卷一六六頁紅色筆標示處），被上訴人並簽名
於依應付貨款帳明細表而作成之切結書上，證人王耀崇於原審九
十三年度上易字第九九一號刑事卷內亦證稱：（吉頌公司）應付
貨款帳明細係乙○○傳到上海交伊簽名等語（見一審卷一六六、
一六七及三九頁），果係如此，則乙○○既已將被上訴人交付上
開款項列入吉頌公司償還吉貝坊公司之代墊款，並予扣除，該款
項匯入上開帳戶究係何人受到利益？被上訴人如受有損害，兩者
間具有如何之因果關係？原審亦未遑查明審認，徒以乙○○係以
該款項抵付吉頌公司對自己之欠款，為乙○○不利之判決，而未
說明其取捨證據之理由及依據，自嫌率斷，難昭折服。其次，原
審先則認定吉貝坊公司無為吉頌公司代墊貨款，被上訴人主張吉
頌公司並無向其收取一百萬元新台幣之原因；後則認定被上訴人
所交付之系爭一百萬元係吉貝坊公司為吉頌公司先開票墊付貨款
之用，前後不一，究竟被上訴人所交付之系爭一百萬元是否係清
償吉貝坊公司為吉頌公司代墊貨款之用，事實未臻明瞭，本院無
從為法律上之判斷。上訴論旨，執以指摘原判決上開部分不當，
求予廢棄，非無理由。
關於駁回其他上訴部分（原審駁回乙○○就新台幣四十萬元本息
之上訴部分）：
原審斟酌全辯論意旨，以上開理由維持第一審所為命乙○○給付
四十萬元本息之判決，駁回乙○○之上訴。經核於法洵無違誤。
乙○○上訴論旨，徒就原審證據取捨及認定事實之職權行為，指
摘原判決就該不利部分為不當，聲明廢棄，非有理由。
據上論結，本件乙○○之上訴為一部有理由，一部無理由，吉貝
坊公司之上訴為有理由。依民事訴訟法第四百七十七條第一項、
第四百七十八條第二項、第四百八十一條、第四百四十九條第一
項、第七十八條，判決如主文。
中    華    民    國  九十七  年    六    月   十二   日
                      最高法院民事第七庭
                          審判長法官  劉  福  來
                                法官  陳  國  禎
                                法官  陳  重  瑜
                                法官  吳  謀  焰
                                法官  許  正  順
      本件正本證明與原本無異
                                      書  記  官
中    華    民    國  九十七  年    六    月   三十   日
                                                      K


司法院資訊處製作；財團法人民間司法改革基金會備份。
